臺灣嘉義地方法院刑事判決　　　　　　　　　　　　　八十九年度訴字第六六六號
　　公　訴　人　臺灣嘉義地方法院檢察署檢察官
　　被　　　告　丁○○
　　選任辯護人　黃文力
右列被告因重傷害案件，經檢察官提起公訴（八十九年度調偵字第一五二號），本院
判決如左：
    主  文
丁○○使人受重傷，處有期徒刑伍年肆月。
扣案之木棍（編號Ａ１）壹支沒收之。
    事  實
一、丁○○於民國八十九年七月十六日下午一時許，在嘉義縣民雄鄉後山村後山仔十
    八號前田地內，因土地糾紛與甲○○發生爭執後互毆，丁○○竟基於重傷害之犯
    意，奪取甲○○所持其屋前之木棍，往甲○○之左眉上方重擊，致甲○○受有顏
    面嚴重撕裂傷、左手肘裂傷、左側遠端尺骨骨折等傷害，並造成甲○○左眼角膜
    鞏膜裂傷，合併有左眼眼皮撕裂傷及虹彩及玻璃體脫出，其癒後左眼視力矯正前
    後均無光覺（零點零二以下）等無法復原之傷害。嗣經警扣得丁○○所有供前開
    重傷害犯行之木棍一支。
二、案經甲○○訴請嘉義縣民雄分局報告臺灣嘉義地方法院檢察署檢察官偵查起訴。
    理  由
一、前揭被告丁○○與告訴人甲○○發生爭執後互毆，被告進而追打告訴人之事實，
    雖迭經被告供陳：「（問：你打甲○○從何處打到何處？）從在我家門口互相毆
    打到甲○○跑給我追，至陳茂村家之爬坡處約二十公尺左右」、「（問：你與甲
    ○○毆打時，是否稱：今天非讓你死不可？）因當時甲○○不走，我就說看今天
    是你死還是我死」等語甚明（八十九年七月二十四日警訊筆錄），並經告訴人指
    訴：「我去問丁○○為何將我所有之土方移到他田裡，丁○○便稱為何不可，不
    分青紅皂白拿起鋤頭（柄）向我頭部打來，連續向我攻擊，致我左大腿受傷，因
    我用左手去擋致左手骨折，且左眼球破裂，丁○○便一直打我一直說給你死，我
    就跑到陳茂村家」（八十九年七月二十四日警訊筆錄）、「丁○○拿鋤頭柄要打
    我，沒有打到頭，打到眼睛，又打斷了左手，我是以左手擋他的鋤頭柄，結果他
    打斷了我的左手，又順勢而下打傷了眼睛」（八十九年八月二十九日訊問筆錄）
    一情綦詳，復與證人即鄰居陳茂村之子丙○○於警訊時指證：「當天下雨，約十
    三時三十分我聽到甲○○喊救命，我就站出門前，發現甲○○臉部都是血，丁○
    ○站在我門前坡道處，我看到時甲○○已坐（警訊筆錄誤載為「座」）在我門前
    手上拿一支木棍，而丁○○站在坡道處手上拿木棍，我就跟丁○○說大家都是鄰
    居不要為了小事而吵架。」（八十九年八月二十二日警訊筆錄）、「當時丁○○
    人在往我住處斜坡處（半路中），手持警方查扣之木棍，並向甲○○罵髒話」（
    九十年三月一日警訊筆錄）、「當時甲○○眼睛凸出來，全身都是血」（九十年
    三月十四日警訊筆錄）等語相符，惟被告矢口否認有何重傷害之故意，辯稱：當
    時是甲○○酒醉，拿棍子要毆打伊，伊始與甲○○相互拉扯而搶下該木棍，伊是
    正當防衛，至甲○○左眼之傷可能是拉扯中造成。被告將該木棍搶下後，甲○○
    旋即又拿另一支木棍要打伊，兩個人就持木棍打來打去，造成甲○○其他傷勢。
    另外，甲○○所受傷勢應不至重傷害程度云云。經查：
   （一）被告於本院審理中供稱：「（問：當天甲○○有無受傷）甲○○拿木棍要
         打我並罵我，沒有打到，打到鐵管，我跑過去搶下來，搶的當時他眼睛是
         否擦撞或如何我不清楚」、「（問：當天甲○○受什麼傷？）我不清楚」
         、「（問：甲○○受傷是否因為與你拿棍子互相打來打去造成的？）剛開
         始他拿一支被我搶起來，搶的時候，是否眼睛在那時擦到我不知道，後來
         我們拿棍子互相打來打去的時候，甲○○沒有再受傷」、「（問：甲○○
         手斷掉、眼睛受傷，與你有何關係？）甲○○眼睛受傷可能是我們搶棍子
         時撞到或擦到，手斷掉可能是我們兩人互相打架時發生的」（本院八十九
         年十二月十九日訊問筆錄）云云，其就告訴人如何受傷之經過描述均有矛
         盾及避重就輕之處，而據證人丙○○所述，告訴人當時眼球凸出、全身是
         血，被告斷無不知之理，參以被告於告訴人受擊後，竟不顧告訴人眼球凸
         出且有明顯出血之傷重情形，仍持續持木棍追打告訴人，亦與一般誤傷後
         停止攻擊之反應有別，因認被告確有毆打告訴人眼部之故意，其所辯雙方
         拉扯木棍致誤傷云云，委無足採。按頭部與眼睛均為人體極為脆弱之器官
         ，難以承受重擊，且木棍二端有堅硬切面，以木棍尖端向告訴人頭部施以
         重擊更有傷及眼部之可能，被告持木棍攻擊告訴人頭部之同時，亦稱：「
         給你死」等語，足見此結果之發生並不違反被告重傷害告訴人之本意，自
         難謂其無損害告訴人視能之重傷害故意。
   （二）證人即處理告訴人傷勢之嘉義基督教醫院急診室醫師乙○○於本院審理中
         結證稱：「（問：這樣的傷有可能如何造成？）顏面部分可能重物撞擊所
         致，裂傷可能有切面或菱角之重物撞擊所致。」、「（問：病歷表中，病
         患說他室外出被人用木棍打到？）那是他來急診時，跟護士說的。」、「
         （問：卷附木棍照片所示，是否有可能造成你所述之撕裂傷？）有適當角
         度與力道的話有可能。」、「（問：甲○○左手肘裂傷部分？）有可能是
         有切面或銳角之物體撞擊所致」（本院九十年五月十日訊問筆錄）、「（
         問：本件被害人之傷勢有可能是如何造成？）有銳角之物撞擊造成」、「
         （問：有無可能是因為拉扯不小心碰到？）本件傷害是木棍尖端直接撞擊
         到顏面部分」、「依據常理，那種傷害，大概是木棍一端直接撞擊眼球附
         近，所以在那根木棍打到被害人的時候，木棍應該是在對方手上，木棍前
         端有角，有可能造成前開傷勢」，且扣案之木棍經送內政部警政署刑事警
         察局鑑定結果有血跡反應，此亦有內政部警政署刑事警察局九十年八月十
        日九十刑醫字第一五一五０九號函一份在卷可佐；另經本院囑託臺灣高雄
         地方法院訊問證人即長庚紀念醫院高雄分院骨科醫師蘇酉生結證稱：「（
         問：該等傷勢之原因？）病人（指甲○○）是左側尺骨骨折，通常此部分
         的骨折，從Ｘ光片來看，遠端的地方有骨折的情形，可能是被攻擊時手部
         抬高抵抗，遭受攻擊所致，以其傷勢看，可能是被比較鈍的器物傷到」、
         「（問：若因該木棍擊傷甲○○，木棍是否可能在甲○○手中？又造成該
         傷勢之可能情況？）攻擊者應該是由上往下，抵抗者是手部由下往上，所
         以應該是攻擊者持木棍由上往下，受傷者抵抗才有可能造成此傷勢」（臺
         灣高雄地方法院九十年九月二十一日訊問筆錄）及證人即長庚紀念醫院高
         雄分院眼科醫師賴盈州結證稱：「（問：甲○○至長庚醫院就診時傷勢？
         ）他左眼球沒有光覺，鼻側橫面傷口約一點五公分，整個眼球破掉約二百
         度（眼球約三百六十度），依照病歷記載手臂也有傷」、「（問：該等傷
         勢之原因如何造成？）眼部的傷可能是鈍擊所致，如果是銳器應是很平整
         的傷口」、「該病患左眼已沒有視力，眼球也有萎縮的情形」（臺灣高雄
         地方法院九十年十二月十日訊問筆錄），再觀諸卷附長庚紀念醫院八十九
         年七月十九日診斷證明書、八十九年八月二十二日診斷證明書及嘉義基督
         教醫院甲○○之病歷表所載告訴人所受之傷係顏面嚴重撕裂傷、左手肘裂
         傷，左眼為角膜鞏膜裂傷，合併有左眼眼皮撕裂傷及左側遠端尺骨骨折，
         併有虹彩及玻璃體脫出，其癒後左眼視力矯正前後均無光覺（零點零二以
         下）等傷害」是告訴人左眼所受之傷害已達刑法第十條第四項第一款所定
         「毀敗一目之視能」之重傷害程度。參以告訴人受傷之部位不惟一處，且
         均分布於告訴人眼部及手部左面，傷勢亦非輕微，縱告訴人與被告搶奪木
         棍時，曾遭木棍碰觸，亦不至同時造成此等傷勢，是被害人所受左眼球破
         裂失明之重傷，顯係被告以木棍毆擊所致，被告前開所辯，即係卸飾之詞
         ，尚難採信。
   （三）再查，告訴人因受被告之猛力攻擊，因此受有顏面嚴重撕裂傷、左手肘裂
         傷，左眼為角膜鞏膜裂傷，合併有左眼眼皮撕裂傷及左側遠端尺骨骨折，
         併有虹彩及玻璃體脫出，其癒後左眼視力矯正前後均無光覺（零點零二以
        下）等傷害，且八十九年十一月十六日最後門診日時眼球已萎縮等情，有
         財團法人嘉義基督教醫院九十年四月二十七日九十嘉基醫字第第０四七五
         號函、財團法人長庚紀念醫院高雄分院九十年二月六日九十長庚高字第０
         二六二號函各一件附卷可稽，告訴人確因被告之重傷害行為導致左眼視能
         喪失之結果，告訴人所受之重傷害與被告之攻擊行為間有因果關係甚明。
   （四）末按正當防衛必須對於現在不法之侵害始得為之，倘侵害業已過去，即無
         正當防衛可言。至彼此互毆，又必以一方初無傷人之行為，因排除對方不
         法之侵害而加以還擊，始得以正當防衛論。故侵害已過去後之報復行為，
         與無從分別何方為不法侵害之互毆行為，均不得主張防衛權，最高法院三
         十年度上字第一○四○號判例要旨參照。本件被告係基於重傷害他人身體
         之犯意，奪取告訴人所持之木棍，於其侵害業已過去後，復持之毆打告訴
         人之頭部，致告訴人因而受有左眼失明之重傷，揆諸前揭判例之意旨，被
         告並無主張正當防衛之餘地。況被告亦自承告訴人並未致其受有傷害（八
         十九年七月二十四日警訊筆錄），亦徵被告以木棍揮擊告訴人之時，告訴
         人並無不法之侵害，而與正當防衛之成立要件有間。本件事證已臻明確，
         被告犯行堪予認定，應依法論科。
二、被告預見其以木棍敲擊告訴人頭部有可能擊中告訴人之左眼而毀敗其視能，仍基
    於重傷害之犯意而以木棍毆擊告訴人，致擊中告訴人之左眼，使其受有左眼球破
    裂、萎縮而毀敗一目視能之重傷害，且該結果之發生並不違反其本意，核其所為
    ，係犯刑法第二百七十八條第一項之重傷罪。爰審酌被告之生活狀況、智識程度
    、其因土地糾紛，竟與告訴人互毆，並致告訴人受有左眼失明之重傷害，且仍飾
    詞卸責，迄未與告訴人達成和解賠償損害及犯罪後之態度等一切情狀，量處如主
    文所示之刑，以示懲儆。扣案之木棍（編號Ａ１）一支，係供犯罪所用之物，且
    為被告所有，業經被告供承在卷，爰依刑法第三十八條第一項第二款併予宣告沒
    收。
據上論斷，應依刑事訴訟法第二百九十九條第一項前段，刑法第二百七十八條第一項
、刑法第三十八條第一項第二款，判決如主文。
本案經檢察官曹合一到庭執行職務
中    華    民    國      九十一      年      五      月      十        日
                          臺灣嘉義地方法院刑事第二庭
                              審判長法  官  夏  金  郎
                                    法  官  羅  秀  緞
                                    法  官  陳  俞  婷
右正本證明與原本無異。
如不服本判決，應於判決送達後十日內向本院提出上訴狀( 應附繕本 )。
中    華    民    國      九十一      年      五      月    十五        日
                                    書記官  李  彩  娥
附錄法條
中華民國刑法第二百七十八條
 (重傷罪)
使人受重傷者，處五年以上十二年以下有期徒刑。
犯前項之罪因而致人於死者，處無期徒刑或七年以上有期徒刑。
第一項之未遂犯罰之。
